臺灣高等法院民事裁定　　　　　　　　　 96年度抗字第965號
抗　告　人　台灣中小企業銀行股份有限公司
法定代理人　辛○○
代　理　人　丙○○
　　　　　　丁○○
上列抗告人因與相對人甲○○、己○○、戊○○、乙○○、庚○
○間發還擔保金事件，對於中華民國96年5月16日臺灣板橋地方
法院96年度聲字第881號裁定提起抗告，本院裁定如下：
    主  文
抗告駁回。
抗告費用由抗告人負擔。
    理  由
一、本件抗告人主張略以：
    (一)抗告人與相對人間給付借款事件，抗告人係以主債務人華
      彩企業股份有限公司（下稱華彩公司）借款之本金債權、
      利息債權、違約金債權中之本金部分德國馬克76萬6,129
      元2角8分（約折新台幣1,458萬7,101元）其中之新台幣
      900萬元部分債權，為聲請假扣押裁定及執行之保全金額
      ，並取得台灣板橋地方法院（下稱板橋地院）84年度裁全
      速字第4129號民事裁定，而提供面額新台幣500萬元之中
      央政府建設公債82年度甲類第4期債票之提存物後，聲請
      就相對人之財產予以假扣押在案。嗣抗告人多次聲請變換
      提存物，最後以板橋地院95年度存字第5821號提存事件提
      存在案。並聲請板橋地院民事執行處以該院84年度全速字
      第2860號假扣押強制執行，就相對人甲○○、己○○、戊
      ○○、乙○○、庚○○其中之甲○○、戊○○之財產聲請
      執行（相對人己○○、乙○○、庚○○部分因查無可供保
      全執行之財產而未聲請執行）。
    (二)抗告人於假扣押保全執行程序完成後，即以假扣押保全之
      債權提起本案訴訟，訴請主債務人華彩公司應與連帶保證
      人即相對人甲○○、己○○、戊○○、乙○○、庚○○連
      帶清償德國馬克76萬6,129元2角8分及利息、違約金，經
      臺灣臺北地方法院（下稱台北地院）以85年度重訴字第
      118號給付借款事件受理，惟於訴訟審理中，相對人等人
      提出存款抵銷之抗辯，抗告人乃減縮訴之聲明之本金請求
      金額為德國馬克44萬7,991元9角3分，台北地院就上開給
      付借款事件判決抗告人勝訴確定，台北地院確定判決之金
      額為德國馬克44萬7,991元9角3分，小於抗告人假扣押請
      求之債權金額德國馬克76萬6,129元2角8分。但若加計利
      息債權及違約金債權後，則為德國馬克271萬7,523元9角3
      分（折算為新台幣5,174萬1,656元）。而假扣押之目的在
      保全將來本案訴訟債權之終局執行得以確保之立法本旨，
      抗告人本案訴訟債權之終局執行債權既已大於假扣押先前
      所保全之債權，足見抗告人假扣押所為之保全執行，並無
      過度執行之情事，債務人並無損害發生，應供擔保之原因
      已消滅。
    (三)又提存所返還提存物僅核對本案訴訟之本金確定金額是否
      大於或等於假扣押保全之金額，而不允許加計本案訴訟之
      利息債權、違約金債權之確定金額，故本件個案，抗告人
      尚不得依提存法第16條之規定，逕行聲請取回提存物。
    (四)再參酌司法院（80）廳民四字第1160號司法院民事廳研究
      意見，訴訟終結，供擔保人既已依民事訴訟法第104條第1
      項第2款規定，催告受擔保利益人於20日內行使權利，而
      受擔保利益人未於該期限內行使權利，供擔保利益人再依
      該條款規定聲請返還擔保金，法院自應予以准許，供擔保
      人並無先撤銷假扣押裁定，及撤回假扣押執行之必要。抗
      告人於本案訴訟終結後，所為催告相對人行使損害賠償請
      求權之程序，乃適法有據。
    (五)又抗告人於假扣押所欲保全之債權之本案訴訟終結後，先
      依民事訴訟法第104條第1項第3款後段規定，聲請板橋地
      院裁定通知受擔保利益人就假扣押擔保金500萬元行使權
      利，相對人未於法定期間內就假扣押擔保金行使權利，抗
      告人依民事訴訟法第104條第1項第3款規定聲請准以返還
      擔保物，應屬適法云云。
二、惟查：
    (一)按訴訟終結後，供擔保人證明已定20日以上之期間，催告
      受擔保利益人行使權利而未行使，或法院依供擔保人之聲
      請，通知受擔保利益人於一定期間內行使權利並向法院為
      行使權利之證明而未證明者，法院應依供擔保人之聲請，
      以裁定命返還其提存物或保證書，民事訴訟法第104條第1
      項第3款固定有明文。又依同法第106條規定，上開規定於
      其他依法令供訴訟上之擔保者，亦準用之。惟按所謂「訴
      訟終結」，在因假扣押或假處分所供擔保之場合，因該擔
      保係為保障受擔保利益人因該假扣押或假處分所受損害而
      設，倘執行法院已依假扣押或假處分裁定為假扣押或假處
      分之執行，則在供擔保人「撤回」假扣押或假處分之執行
      前，受擔保利益人所受損害仍可能繼續發生，損害額既尚
      未確定，自難強令其行使權利，必待供擔保人已「撤回」
      假扣押或假處分之執行，始得謂為訴訟終結（最高法院87
      年度台抗字第234號裁定意旨參照）。又最高法院85年度
      台抗字第645號裁定意旨：「因假處分或假扣押所供之擔
      保，係為擔保受擔保利益人因不當假處分或假扣押所受損
      害而設。倘執行法院已依聲請或依職權依假處分或假扣押
      裁定實施假處分或假扣押之執行，則在執行法院撤銷其執
      行程序前，受擔保利益人所受損害仍可能繼續發生，損害
      額既未確定，自無強令其行使權利之理。故在假處分或假
      扣押所供之擔保，供擔保人依民事訴訟法第106條準用同
      法第104條第1項第2款規定，聲請以裁定命返還其擔保金
      之場合，必待假處分或假扣押之執行程序已撤銷，始得謂
      與民事訴訟法第104條第1項第2款所定之「訴訟終結」相
      當（在供訴訟費用之擔保，本案訴訟終結後，損害額已確
      定，受擔保利益人已可行使權利，故在供訴訟費用擔保之
      場合，所謂「訴訟終結」，應指本案訴訟終結而言）」。
    (二)本件抗告人業已主張其與相對人間給付借款事件，係以主
      債務人華彩公司借款之本金債權、利息債權、違約金債權
      中之本金部分德國馬克76萬6,129元2角8分（約折新台幣
      1,458萬7,101元）其中之新台幣900萬元部分債權，為聲
      請假扣押裁定及執行之保全金額，並於假扣押保全執行程
      序完成後，訴請主債務人華彩公司應與連帶保證人即相對
      人甲○○、己○○、戊○○、乙○○、庚○○連帶清償，
      於訴訟審理中，因相對人等人提出存款抵銷之抗辯，抗告
      人乃減縮訴之聲明之本金請求金額為德國馬克44萬7,991
      元9角3分，台北地院就上開給付借款事件判決抗告人勝訴
      確定，確定判決之金額為德國馬克44萬7,991元9角3分等
      情，並提出板橋地院84年度裁全速字第4129號假扣押民事
      裁定、88年度聲字第346號變換擔保物民事裁定及確定證
      明書、90年度聲字第943號變換擔保物民事裁定及確定證
      明書、92年度聲字第410號變換擔保物民事裁定及確定證
      明書、95年度聲字第1161號變換擔保物民事裁定及確定證
      明書、84年度存字第3577號提存書、88年度存字第2511號
      提存書、90年度存字第5127號提存書、92年度存字第2226
      號提存書、95年度存字第5821號提存書、台北地院85年度
      重訴字第118號民事判決及確定證明書、板院輔民允95年
      度聲字第3136號函為證（見原法院卷第6頁至第22頁、第
      28頁至第39頁）。足見執行法院已依假扣押裁定為假扣押
      之執行，本件抗告人係假扣押所供之擔保，依民事訴訟法
      第106條準用同法第104條第1項第2款規定，聲請以裁定命
      返還其擔保金之場合，必待假扣押之執行程序已撤銷，始
      得謂與民事訴訟法第104條第1項第2款所定之「訴訟終結
      」相當；抗告人係供假扣押之擔保，而非供訴訟費用之擔
      保。揆諸前開說明，則在供擔保人即抗告人「撤回」假扣
      押之執行前，受擔保利益人即相對人所受損害仍可能繼續
      發生，損害額既尚未確定，自難強令其行使權利，必待供
      擔保人已「撤回」假扣押或假處分之執行，始得謂為訴訟
      終結。
    (三)再依前開假扣押裁定及台北地院85年度重訴字第118號民
      事判決所載，抗告人係以主債務人華彩公司及連帶保證人
      即相對人等人為被告，起訴請求給付借款事件，抗告人主
      張渠等之借款債務尚有德國馬克76萬6,129.28元（約折合
      新台幣1,458萬7,101元）尚未清償，惟僅以其中900萬元
      之債權額聲請假扣押，經板橋地院於民國84年12月22日以
      84 年度裁全速字第4129號裁定准抗告人提供擔保後，於
      相對人之財產在900萬元之範圍內得假扣押。嗣抗告人以
      同一原因事實向台北地院提起訴訟，經台北地院以85年度
      重訴字第118號為抗告人全部勝訴之判決，判決主文為相
      對人應連帶給付抗告人德國馬克44萬7,991元9角3分，及
      利息、違約金，有該民事判決可考（見原法院卷第28頁至
      第38頁）。則依台北地院以85年度重訴字第118號民事確
      定判決主文已詳載相對人須連帶給付抗告人之金額為德國
      馬克44萬7,991元9角3分，及利息、違約金。足認抗告人
      假扣押所欲保全之債權，勝訴確定部分為「德國馬克44萬
      7,991元9角3分，及利息、違約金」，則此部分應供擔保
      之原因已消滅。而板橋地院84年度民執全速字第2860號假
      扣押執行事件，抗告人假扣押所欲保全之債權，就其未起
      訴經判決確定部分，抗告人仍為假扣押執行之債權人，如
      前所述，抗告人迄未撤回該假扣押執行程序，該假扣押程
      序之受擔保利益人即相對人甲○○、戊○○因假扣押程序
      可能受之損害，尚未確定，自難強求其須行使權利，則抗
      告人於撤回假扣押執行程序前雖聲請法院發函通知相對人
      甲○○、戊○○行使權利，此顯與民事訴訟法第106條準
      用第104條第1項第3款，於「訴訟終結」後定20日以上期
      間催告受擔保利益人行使權利而未行使之要件不符。是抗
      告人聲請返還擔保金，自屬不能准許。從而原法院裁定駁
      回抗告人之聲請，並無不當。抗告意旨仍執前詞指摘原裁
      定不當，聲明廢棄，為無理由，應駁回抗告。
    (四)至提存法第16條第1項第3款規定，擔保提存之提存人於提
      存後，有假扣押所保全之請求，其本案訴訟已獲全部勝訴
      判決確定者，得聲請該管法院提存所返還提存物。抗告人
      如認為本案判決之金額為德國馬克44萬7,991元9角3分，
      小於抗告人假扣押請求之債權金額德國馬克76萬6,129元2
      角8分。但若加計利息債權及違約金債權後，則為德國馬
      克271萬7,523元9角3分（折算為新台幣5,174萬1,656元）
      。本案訴訟債權之終局執行債權既已大於假扣押先前所保
      全之債權，抗告人假扣押所為之保全執行，並無過度執行
      之情事，債務人並無損害發生，應供擔保之原因已消滅云
      云。然抗告人得否依提存法第16條第1項第3款之規定，逕
      行聲請提存所發還擔保金，屬提存範疇，應由提存所自行
      審酌，並此敘明。
三、據上論結，本件抗告為無理由，爰裁定如主文。
中　　華　　民　　國　　96　　年　　6 　　月　　28　　日
                  民事第七庭
                      審判長法　官  鄭三源
　　　　　　　　　　　      法　官　周美月
　　　　　　　　　　　      法　官　王聖惠
正本係照原本作成。
本裁定除以適用法規顯有錯誤為理由，並經本院許可外，不得再
抗告。如提起再抗告，應於收受後10日內委任律師為訴訟代理人
向本院提出再抗告狀。並繳納再抗告費新台幣１千元。
中　　華　　民　　國　　96　　年　　7 　　月　　2 　　日
　　　　　　　　　　　　　　書記官  陳樂觀
